最高法院刑事判決　　　　　　　　　　　　　　　八十八年度台上字第二八一五號
　　上　 訴　 人　台灣高等法院高雄分院檢察署檢察官
　　上訴人即被告　甲○○
　　　　　　　　　庚○○
　　　　　　　　　丁○○
　　　　　　　　　丙○○
　　被　　　　告　乙○○
　　　　　　　　　戊○○
　　　　　　　　　己○○
右上訴人等因被告等殺人案件，不服台灣高等法院高雄分院中華民國八十八年二月十
二日第二審更審判決（八十七年度重上更(三)字第四○號，起訴案號：台灣高雄地方法
院檢察署八十四年度偵字第一一四八、一二八五、一二九二、一九四二、二四四五、
四三六八號），提起上訴，本院判決如左：
    主  文
原判決關於甲○○、丙○○、乙○○、丁○○之罪刑部分撤銷。
甲○○、丙○○、乙○○、丁○○共同殺人，甲○○處無期徒刑，褫奪公權終身；丙
○○、乙○○、丁○○均處有期徒刑拾伍年，褫奪公權拾年。
其他上訴駁回。
    理  由
一被告甲○○、庚○○、丙○○、乙○○、丁○○、戊○○部分：
本件原判決認定上訴人即被告甲○○有恐嚇及殺人未遂前科，經法院判處應執行有期
徒刑十一年六月確定，減刑為五年九月，於民國七十八年四月二十七日假釋執行完畢
。復於八十一年間因煙毒案件，經法院判處有期徒刑四年確定，因未到案執行，經台
灣高雄地方法院檢察署通緝，仍不知悔悟。甲○○與上訴人即被告庚○○、丙○○、
丁○○及被告乙○○、己○○、戊○○等七人，夥同劉蕙如（花名雪兒）及陳振榮（
丁○○之叔叔、己○○之舅舅）等人，於八十四年一月四日深夜，在高雄縣仁武鄉「
百花宮ＫＴＶ」店飲酒作樂，直至翌（五）日凌晨三時許，庚○○酒興正酣，乃提議
再行前往高雄市苓雅區○○○路八十三號二樓「天天ＣＤＫ」店喝酒，經徵得渠等同
意後，己○○與戊○○兄弟二人乃駕駛車號ＵＳ六三五九號箱型車載送陳振榮先行返
家，再前往天天ＣＤＫ店；丙○○、乙○○、丁○○、甲○○、庚○○及劉蕙如等六
人另一同搭乘甲○○所有而由庚○○駕駛之車號ＶＩ五二五七號賓士轎車，同日凌晨
三時四十分許，二車先後到達該ＣＤＫ店，而同聚在該店Ａ十六室包廂內，丁○○並
拿新台幣（下同）二千五百元給店內員工徐偉剛要求店內服務生去買洋酒。未幾，該
ＣＤＫ店花名「如意」之公關小姐陳雅雯進入Ａ十六包廂內以訪檯名義招呼客人時，
甲○○即要求陳雅雯須坐陪酒，經陳雅雯告知伊只是訪檯，不是坐，依店內規定
不可坐在客人旁邊，而予婉拒，惟後因丁○○亦要求陳雅雯坐在甲○○旁邊，陳雅雯
才暫坐其旁，旋甲○○復要求陳雅雯脫下外衣，陳雅雯不依，甲○○乃將其衣服扯破
（毀損部分未據告訴），陳雅雯不堪受辱，哭著跑出Ａ十六包廂房，斯時因氣氛不佳
，酒亦未送來，甲○○即稱：「要給他們好看」，丁○○即提議離去，而於同日凌晨
四時許，一同起身下樓而去。其間，綽號「甲等」之己○○即拾取店內樓梯間之燒金
紙鐵筒蓋，擲打牆壁之電燈，因聲響驚擾該店副理莊威翔（已於八十五年二月二十日
死亡）及服務生楊明榮，又因陳雅雯先前受辱及見丙○○等人未行結帳並破壞店內物
品，莊威翔即持高爾夫球桿偕同楊明榮追下樓去，追問究係何人丟擲鐵筒蓋，甲○○
聞訊後，隨即喊稱「喝的不爽，不付，否則又怎麼樣」等語，莊威翔即持高爾夫球桿
毆打走在最後面之己○○，丙○○、甲○○見狀即上前，甲○○並奪下莊威翔所持之
高爾夫球桿要反擊，此時該店內副理徐偉剛及另二名服務生（其中一人係黃勝峰，另
一人姓名不詳）聞聲亦持木棒下樓幫忙，庚○○見丁○○已將賓士轎車開至門前，即
趁勢提議大喊「開車廂，拿傢伙來」等語，丁○○即啟動該車之中央控制鎖以打開後
車廂，除甲○○已搶得對方之高爾夫球桿、己○○甫被打倒在地外，餘丙○○、乙○
○、戊○○、庚○○、丁○○等人即先後衝向前開賓士轎車打開之後車廂，分別取出
原即藏放之木棍或球棒等，旋六人即與隨後起身之己○○共同基於傷害之犯意聯絡，
在該店樓下騎樓分別與莊威翔（未受傷，亦未提出告訴）、楊明榮、徐偉剛及其他服
務生等人互毆，劉蕙如見狀驚駭站立於該店騎樓下之賓士車旁不知所措。嗣己○○見
莊威翔逃跑，即緊追欲加毆打，庚○○亦持球棒追打楊明榮，戊○○則持木棍擊打徐
偉剛，致楊明榮、徐偉剛身體多處受傷（丙○○等七人共同傷害罪部分業經判決確定
）。而身著便衣之高雄市政府警察局苓雅分局凱旋派出所警員黃望宗當天凌晨適與友
人潘東燦（即天天ＣＤＫ店實際負責人）在鹽埕區友人處吃宵夜，潘東燦經通知店內
小姐受辱之情，乃與黃望宗趕回欲處理，已見多人聚集在該店樓下騎樓互毆，黃望宗
乃與潘東燦下車，一邊高喊「不要打了」、「不要打了」，一邊趨前表明其為警員，
稱：「有事好好講，不要打架」等語，欲行阻止眾人打架滋事，丙○○、甲○○、乙
○○、丁○○其時仍在騎樓下與服務生黃勝峰等人互毆，因見警員並未著制服，且與
第三者潘東燦同時到來，因數人均有酒意，情緒高亢、自制力薄弱之際，忽而得知黃
望宗之警員身分，誤認警員依法執行警察任務之行為係為該店解圍，有仗勢偏袒店方
之疑，遂群情激忿，進而轉移目標，另行起意殺人，而基於犯意聯絡及行為分擔，四
人分持棍棒、高爾夫球桿等，其中有人高喊「管他警察不警察，打給他死」、「警察
最好，打給他死」等語，分朝黃望宗頭部之要害處及身上手臂等處揮打，黃望宗受創
負傷被追打至約二十公尺外之中正路與尚信街口之車道上，其時庚○○及戊○○因分
別追打楊明榮、徐偉剛，未在場聽聞而不知黃望宗之警員身分，惟其後折返之時，見
丙○○四人圍毆黃某一人，且下手極重，並屢次擊中黃某頭部之要害處，有置之於死
地之認識，乃與四人基於共同殺人之犯意聯絡，亦持棒棍趨前加入擊打黃望宗，庚○
○並持一球棒猛擊黃望宗頭部數下至傷重不醒人事倒地，甲○○續以腳踢已倒地不起
之黃望宗頭部，丁○○見黃望宗已倒地不動，旋即衝往停車處，駕駛上開賓士轎車，
搭載丙○○、乙○○、甲○○及庚○○、戊○○等六人逃離現場，己○○亦駕駛上開
箱型車尾隨其等之後，揚長而去。嗣黃望宗即由潘東燦及該ＣＤＫ店服務人員緊急送
往高雄市○○路一三七號邱綜合醫院急救，黃望宗受有頭部外傷併發：右側額顳頂兼
急性硬腦膜下出血、創傷性右頸動脈梗塞、嚴重性腦浮腫、蜘蛛網膜下腔出血、顱骨
骨折，及左肘鷹嘴突骨折併肘脫臼之傷，延至同年月八日上午五時許，因頭部外傷、
腦出血不治死亡，嗣經法醫師勘驗黃望宗（屍體）傷勢，其傷勢如下：右側頭部有開
腦手術傷口（長約三十公分，已縫合）、右頰挫擦傷（五×二公分）、右上下唇血腫
、左前頭挫擦傷（四×二公分）、左肘巨大皮下瘀血、鷹嘴突骨折併肘脫臼、右膝挫
破傷二處（二×一公分）、兩大腿內側多處瘀血、右手背（小指）擦傷等。案發後，
凱旋派出所警員吳英煌據報前往天天ＣＤＫ店現場處理，並帶回已折斷之高爾夫球桿
頭一支。丙○○與乙○○二人，旋於同年一月五日上午十時許，在高雄縣鳥松鄉○○
路一○一號丙○○住處為警逮獲，丁○○、己○○、戊○○、庚○○則於事發後當日
上午閱報得知渠等業經上開天天ＣＤＫ店服務人員指認行兇為警查緝中，已無法逃匿
而分別主動赴高雄地方法院檢察署及苓雅分局投案，甲○○則因另案通緝，於八十五
年（原判決誤載為八十四年）一月十六日緝獲等情。係以被告等至天天ＣＤＫ店後，
因甲○○撕破陳雅雯之衣服後未結帳即離去致引發衝突之事實，業據被告等及證人徐
偉剛、楊明榮、莊威翔、陳雅雯、劉蕙如供陳在卷。被告等與天天ＣＤＫ店之員工互
毆，警員黃望宗上前排解糾紛時，有人高喊「不要管警察」、「警察打死他」等語，
亦經被告丙○○於警訊時及被告乙○○於警訊、檢察官偵查中供明，證人劉蕙如於警
訊及偵查時，徐偉剛於警訊時亦均證稱有人說「警察算什麼」、「打死他」、「給他
死」、「警察最好，打給伊死」等語，足證當時在該店騎樓下互毆，黃望宗上前勸阻
時，仍在場之被告應知悉黃望宗為警察及有制止互毆之事。證人劉蕙如稱甲○○、丁
○○、丙○○、乙○○四人拿棒棍往黃望宗之頭部猛打，另外三人在追服務生等語。
徐偉剛於警訊時證稱被告七人中有二人原來在追莊威翔及楊明榮，追不到折回時一起
加入打黃望宗等語。證人莊威翔於偵查及第一審訊問時證稱其看見庚○○、戊○○、
甲○○及丙○○四人打警察等語。證人潘東燦於警訊時證稱其見到丙○○、乙○○、
丁○○、甲○○打警察，其他人追服務生等語。被告戊○○於警訊時稱其看到丙○○
、乙○○、庚○○毆擊黃望宗等語。而當時追打天天ＣＤＫ店店員莊威翔、楊明榮者
為庚○○、己○○，戊○○則持木棍擊打徐偉剛等情，已據莊威翔、楊明榮及徐偉剛
於警訊中陳述屬實。足見劉蕙如離開現場之前，警員黃望宗排解糾紛時，現場有甲○
○、丙○○、丁○○、乙○○四人，四人並知悉黃望宗為警員，且共同持棍棒打黃望
宗，劉蕙如離去後，庚○○、戊○○返回現場亦加入一同毆打黃望宗。莊威翔原遭己
○○追打，對己○○之印象較徐偉剛深刻，莊威翔稱未看見己○○加入毆打黃望宗，
證人劉蕙如亦稱未見己○○拿任何棍棒，故己○○應未共同毆打黃望宗。黃望宗被毆
打受有頭部外傷併發右側額顳頂兼急性硬腦膜下出血、創傷性右頸動脈梗塞、嚴重性
浮腫、蜘蛛網膜下腔出血、顱骨骨折，及左肘鷹嘴突骨折併肘脫臼等傷，經送醫急救
不治死亡等情，業據檢察官督同法醫師相驗屬實，有相驗屍體證明書、驗斷書、勘驗
筆錄、相驗照片及邱綜合醫院診斷證明書等在卷可稽。黃望宗之頭部後頂枕致命部位
受有二處裂傷，係屬鈍器傷，此二裂傷並不代表只有二次打擊，亦據相驗屍體之法醫
師陳國威及為黃望宗開刀之醫師巫宗源結證綦詳。而黃望宗身上傷勢甚多，遍布頭部
及四肢，傷痕累累，應係遭受多人多次持鈍器擊中頭部及身體各部位致死，被告庚○
○稱僅係其一人持球棒重擊黃望宗頭一下云云，與事實不符，乃迴護其他被告之詞。
按頭部係人體要害部位，以棒球棒、木棍、高爾夫球桿等物毆擊人之頭，足以致人於
死，乃公眾週知之事，被告丙○○、乙○○、丁○○、甲○○、戊○○、庚○○等六
人竟持棒球棒等物毆擊被害人頭部，致其頭部裂傷死亡，足見其等用力至猛，殺意甚
堅，被告等六人有殺人之決意及行為，極為明確。綜合以觀，被告丙○○等六人有上
開犯行，堪以認定，為其所憑之證據及認定之理由。並就被告丙○○、乙○○、丁○
○、戊○○、甲○○等人所為否認之供詞及所辯各節，認非可採，予以指駁說明。復
以被告丙○○、乙○○均辯稱在警局受訊時遭刑求云云，被告戊○○辯稱：苓雅分局
借提所製作之警訊筆錄不實在云云。然丙○○、乙○○二人於檢察官偵訊時並未辯稱
遭警刑求，乙○○於偵訊時尚且稱：衝突之時有聽到人家喊「不要管警察」、「警察
打死他」，但不清楚誰喊等語，第一審訊問乙○○何以所供與警訊筆錄所載不同時，
乙○○亦僅稱因警察寫好筆錄叫其按指印云云，並未辯稱有何遭刑求之事。如二人確
曾遭刑求，理應立即為受刑求之抗辯，始合常情。丙○○、乙○○所舉證人黃正龍、
黃順壽雖稱有見警察打丙○○云云，黃正龍並稱乙○○在另一間作筆錄，有聽到他哀
叫之聲音，椅子跌倒之聲音，沈某出來時，表情很痛苦云云。惟警員如欲對被告刑求
，無強留證人黃正龍、黃順壽在場，使之見證之理，況黃順壽稱丙○○在作筆錄時，
乙○○在旁邊云云，與黃正龍及乙○○所稱乙○○被隔離訊問，無證人在旁云云，所
述亦有出入，是其刑求之主張顯非可取。被告丁○○、戊○○、己○○等人投案時，
有委託律師顏福松到場，顏福松於原審之前審八十四年十一月九日訊問時證稱戊○○
、丁○○在一樓製作筆錄，應不致刑求等語，足證戊○○之警訊筆錄係出於自由意識
所為，難認係不實在。被害人黃望宗事發時並非自天天ＣＤＫ店內出來，而係自他處
走過來等情，業據證人劉蕙如、潘東燦證述在卷。證人徐偉剛於第一審前二次訊問時
亦證稱案發時黃望宗沒有在店內等語，足見徐偉剛嗣後所稱當日黃望宗在該店內喝酒
，並與潘東燦持木棍從Ｖ六包廂衝出來云云，與事實不符，無足採信。警員吳英煌雖
稱案發後，伊至現場處理，當時天天ＣＤＫ服務人員說警員（指黃望宗）被人從樓上
打到樓下，但不記得那一位講的云云。然此純屬聽聞之詞，又與本案鬥毆現場自始均
在該店樓下騎樓及附近路上，並非在樓上之事實不相符合，自不足據此認定黃望宗當
時在該店內喝酒。證人劉蕙如證稱丁○○開車過來剛要出車門，庚○○喊開車廂，後
丁○○、庚○○衝至後車廂（行李廂）內取出棒棍，除了己○○未拿球棒外，其他六
人皆有拿等語；被告戊○○於警訊時供稱庚○○、丁○○手持之木棒、雨傘是取自賓
士車內，甲○○所持之高爾夫球桿是向他人搶來的等語，故被告之賓士車內確有棒棍
，而賓士車有中央控制鎖配備，只要一開中央控制鎖，全車所有門及行李廂均可開啟
，有卷附之賓士車使用手冊可稽，是劉蕙如所稱丁○○在車內開搖控鎖云云，乃不諳
該車性能而有所誤認，惟不影響其餘陳述之真實性，被告丁○○所辯其無從自車內打
開行李廂，亦未參與鬥毆云云，顯不足採。本件案發後，各界新聞媒體聚集凱旋派出
所採訪，為不影響案件偵辦及避免困擾，乃向三多路派出所商借辦公處所偵訊製作相
關筆錄，當初相關人等因怕遭報復，對案情均有保留，乃先採溝通未作筆錄方式，於
確定丙○○等涉案並到案後，關係人才接受製作筆錄等情，已據高雄市政府警察局苓
雅分局函覆原審法院，故徐偉剛於原審稱其等曾在凱旋派出所製作筆錄云云，亦難採
信。案發後，警方即迅速查證製作筆錄，證人徐偉剛、盧麗君、莊威翔、潘東燦、陳
雅雯、劉蕙如之第一次警訊筆錄均緊接於案發後三日內製作，並無事先演練串證之可
能。況盧麗君、陳雅雯均只指認到店裡之被告為何人，並稱打架時其未在場等語。而
案發後ＣＤＫ店停業，全體員工外出旅遊，無悖常情，且旅遊地點有屏東、四重溪、
墾丁等地，非限於一處，足見目的在旅遊，非演練串證，縱旅遊期間，彼等對案情有
所討論，尚難據此認係串證而否定全部證詞。證人劉蕙如稱其與被告之家屬見面時，
為恐遭不利，及故意附和其家屬之意回答，故與在法院之供述不同等語，是尚難以被
告所提法庭外與盧女見面之談話錄音據為有利被告之認定。被告丙○○有共同殺黃望
宗犯行，已如前述，故丙○○雖有拉劉蕙如去搭計程車離去，但劉蕙如證稱丙○○、
丁○○、乙○○等人有打黃望宗，伊離去時，尚未打完等語，是丙○○所辯未共同毆
打黃望宗云云，尚難採信。至於載劉蕙如離去之計程車司機林大樹僅短暫停車，且事
不關己，應未詳觀現場，故其所稱僅見在人，沒見人打鬥云云，與事實不符，亦不
能證明丙○○未有前開犯行。案發迄今已事隔多年，且有被告及證人所繪現場圖在卷
可參，被告等聲請勘驗現場，自無必要。被告等又聲請傳訊徐偉剛之父作證，請求與
劉蕙如對質，並請傳訊林慶雲律師就劉蕙如之錄音內容作證。但徐偉剛之父非目擊證
人，且本件事證已明，無傳訊必要。證人劉蕙如經歷次到庭陳述明確，無對質必要。
前述錄音內容為不足取，已如前述，亦無再傳訊林慶雲律師之必要，在理由內詳加指
駁說明。而以核被告丙○○、乙○○、丁○○、甲○○、庚○○、戊○○等六人所為
，均係犯刑法第二百七十一條第一項之殺人罪，被告丙○○、乙○○、丁○○、甲○
○四人另犯刑法第一百三十五條第三項之對於公務人員依法執行職務時施強暴因而致
公務員於死罪。所犯二罪間，有方法結果之牽連關係，應從一重之殺人罪處斷。丙○
○等六人間就所犯殺人罪，丙○○、乙○○、丁○○、甲○○四人就所犯刑法第一百
三十五條第三項之罪間，分別有犯意聯絡及行為分擔，均為共同正犯。上開妨害公務
部分雖未經起訴，惟與殺人部分有裁判上一罪關係，自應併予審判。因將第一審關於
上開被告殺人部分不當之判決撤銷，適用上開法條及刑法第二十八條、第五十五條、
第三十七條第一項第二項，論甲○○、庚○○、丙○○、乙○○、丁○○、戊○○共
同殺人罪，並審酌被告等酒後失控起意殺人，下手殘酷、惡性重大，其中甲○○於黃
望宗倒地後猶以腳踹其頭部，又有恐嚇、殺人未遂、煙毒等前科，有台灣高雄地方法
院檢察署刑案資料查註紀錄表可稽，於本案帶頭滋事。庚○○復於黃望宗倒地後持棒
數次猛力重擊被害人頭部要害，使其受重創，二人惡性較其他被告為重等一切情狀，
而量處甲○○、庚○○無期徒刑，併予宣告褫奪公權終身；丙○○、乙○○、丁○○
各處有期徒刑十五年，戊○○處有期徒刑十三年，併均認有褫奪公權必要，而予宣告
褫奪公權各十年。經核原判決論處被告庚○○、戊○○罪刑，於法尚無違誤；論處被
告甲○○、丙○○、乙○○、丁○○罪刑部分，除後部分外，原無違誤。復查原判
決已詳認定丁○○如何打開賓士車行李廂，被告等所持棒棍係取自行李廂所憑之證
據與理由，並已說明劉蕙如所稱丁○○在車內開遙控鎖部分，與賓士車使用手冊所載
該車之中央控制鎖可開啟行李廂之性能不符，乃有所誤會，惟不影響其餘陳述之真實
性之理由。況棒棍取自何處，於被告是否成立殺人及妨害公務罪，亦無直接關連。被
告上訴意旨指摘原審上開採證、認事違法，並謂未勘驗該車為違法云云，顯無理由。
盧麗君於原審訊問時雖稱警員先後在三處訊問伊並製作筆錄云云，但其並未稱是否曾
在凱旋派出所作筆錄，而依卷附之三份盧麗君之警訊筆錄所載訊問時間、地點，第一
次係八十四年一月五日上午十一時五十分在三多路派出所，第二次在八十四年一月六
日上午一時四十分，第三次在八十四年一月七日上午十時五分，均在苓雅分局，並無
在凱旋派出所製作之筆錄，況盧女於原審已陳明其未目睹事發經過，故其證言並非有
利被告之證據，原判決未說明其是否曾在凱旋派出所應訊作筆錄，難謂有被告上訴意
旨所指理由不備之違誤。證人劉蕙如、徐偉剛於警訊及偵查中已指證丙○○、丁○○
有共同毆打黃望宗之犯行，事後劉蕙如於原審八十七年十一月二十七日及第一審八十
四年四月六日訊問時，雖稱未見丙○○、丁○○打黃望宗云云；徐偉剛於原審法院更
二審八十七年一月十六日及一月二十日訊問時雖稱丙○○未毆打黃望宗云云，與之前
供詞不盡相符。惟原審本於認事採證之職權，依其自由心證予以斟酌採信證人之初供
，並無違法。原審既採信其一，對不採信部分，自無須說明其理由。被告上訴意旨謂
有理由欠備之違法云云，為無理由。又證人潘東燦於原審法院更一及更二審時稱未見
係何人打黃望宗等語，並非有利被告之證據，原判決自不須說明其取捨之理由。本案
案發後，警員吳英煌至現場僅尋獲折斷之高爾夫球桿一支，其他行兇用棒棍已不在現
場，且被告等以棒棍行兇，事證已明，原審未追查棒棍之下落，於判決結果並不生影
響，故該事項並非待證事實，自無調查之必要，被告上訴意旨指摘未調查為違法，亦
無理由。又原審量刑時並未以被告甲○○之綽號為「老大」，為其審酌之依據，原判
決自無須說明認定此綽號之證據與理由。甲○○上訴意旨指摘原判決未為說明為違法
云云，尚屬誤會。至於劉蕙如何以於原審未依庭訊日期應訊而自行到庭陳述；潘東燦
是否經通知趕回店內，趕回須時多久；莊威翔追問何人丟擲鐵筒時，甲○○如何回答
等事項，亦均與被告是否成立犯罪無關，原判決自不須說明其理由，被告上訴意旨指
為違法云云，均無理由。證人劉蕙如庭外與被告之家屬談話錄音，何以不足取，被告
所辯遭警刑求云云，為不能憑信，被告庚○○何以有殺人犯意及證人劉蕙如離開現場
前有目睹甲○○踢黃望宗，其證言為可信等情，原判決均已詳述其理由。被告上訴意
旨任意指摘為違法，亦均無理由。又對質與否，為原審得依職權審酌之事項，原審以
劉蕙如已陳述綦詳，而未命其與被告對質，自無被告上訴意旨所指之違法。又原審認
定黃望宗事發時並非從天天ＣＤＫ店內出來，並不受其他案件判決之拘束，被告上訴
意旨謂原審認定之上開事實與原審法院八十四年度上訴字第一七五六號刑事判決認定
之事實不同，為違法云云，亦屬無理由。是被告甲○○、庚○○、丁○○、丙○○上
訴意旨任意指摘原判決違背法令，殊無理由，檢察官上訴意旨指摘原判決未論己○○
為共犯部分亦無理由（理由詳如後述）。故關於庚○○部分之上訴及檢察官對戊○○
、庚○○部分之上訴均應予駁回。至於甲○○、丙○○、乙○○、丁○○部分，因刑
法第一百三十五條第三項對執行職務之公務員施強暴，因而致公務員於死罪，係指原
無致公務員於死之故意，祇因犯同條第一項之罪而致生此結果，其間有相當因果關係
，且為行為人所預見者，始克相當。原判決事實欄既記載甲○○等四被告起意殺人（
指黃望宗）而持棍棒打死警員黃望宗，則彼等有直接殺人之故意，自無結果加重犯可
言。原判決竟依上開法條論罪，自有違誤。就此而言，雖應認檢察官此部分之上訴為
有理由。但原判決之此項違誤，尚不影響於事實之確定，可據以為裁判，應由本院將
原判決關於此部分之罪刑部分撤銷，自為判決。核上開妨害公務部分係犯刑法第一百
三十五條第一項之罪，與所犯刑法第二百七十一條第一項之殺人罪有想像競合犯之關
係，應從一重之殺人罪處斷。審酌被告甲○○、丙○○、乙○○、丁○○之犯情及其
素行、犯罪動機、手段、所生危害、犯罪後態度等一切情狀，依法仍判處甲○○無期
徒刑及宣告褫奪公權終身；丙○○、乙○○、丁○○各處有期徒刑十五年，併認有褫
奪公權之必要，而均宣告褫奪公權十年，如主文第二項所示。
二己○○部分：
本件原判決以公訴意旨略稱：被告己○○與丙○○、乙○○、丁○○、戊○○、庚○
○、甲○○等人，於上述時地基於共同殺人之犯意聯絡，先由甲○○、丁○○、丙○
○、乙○○等四人分持棍棒及奪來之高爾夫球桿朝黃望宗頭部之要害處及身上手臂等
處揮打，黃望宗受創負傷被追打至中正路與尚信街之車道上，被告己○○及庚○○、
戊○○猶不罷手，於追打服務生未果後，再趨前揮打黃望宗頭部至傷重不醒人事倒地
死亡，因認被告己○○亦涉有刑法第二百七十一條第一項之殺人罪嫌云云。惟按犯罪
事實應依證據認定之，無證據不得推定其犯罪事實，刑事訴訟法第一百五十四條定有
明文。公訴人認被告己○○有上開犯行，無非以己○○當時在場並與天天ＣＤＫ店員
工互毆及共同毆打黃望宗之情事，業據告訴人徐偉剛、楊明榮、黃望霖、黃水龍指訴
綦詳，並經證人莊威翔、陳雅雯、楊文榮、劉蕙如、潘東燦等人分別於警訊、偵查中
證述屬實，並有現場圖及照片可按，被害人黃望宗被打死之事實，亦有相驗屍體證明
書等可稽等為其論據。然查被告己○○自始否認有前開共同殺人之犯行，辯稱當時被
毆打倒地，未拿棍棒打任何人等語。經查黃望宗係被丙○○、乙○○、丁○○、甲○
○、庚○○、戊○○等六人分持棒棍毆打死亡，已如前述，且證人徐偉剛於第一審證
稱己○○未打警察；證人楊明榮於警訊時證稱未看到己○○打警察；證人劉蕙如於警
訊及偵查中亦證稱只有己○○未拿木棍及棒棍等語。而被告等與天天ＣＤＫ店員工互
毆時，己○○首先被毆打倒地等情，亦據徐偉剛於原審法院更二審時供明在卷，足徵
己○○確未毆打黃望宗。至於證人莊威翔於第三次警訊中雖證稱：「經我仔細看過己
○○即是綽號『甲等』之人與另一指認之庚○○就是五日清晨四時許在我店內（天天
ＣＤＫ）樓下共同與丁○○等人持棒球棍及木棍毆打我店內服務生及警員黃望宗之人
，當時己○○拿木棍、庚○○持棒球棍揮打我同事及警員黃望宗，且邊打邊喊『給他
死』，我指認絕沒有錯誤」云云。證人潘東燦第二次警訊中雖稱：己○○、庚○○持
棒球棒及木棍毆打黃望宗及天天ＣＤＫ男服務生云云。惟被告己○○並未拿棍棒，亦
未毆打黃望宗，已據證人劉蕙如、楊明榮、徐偉剛證述明確，是證人潘東燦、莊威翔
警訊中所言是否屬實已非無疑。且證人莊威翔、潘東燦上開證述，均未明確指認己○
○究係毆打黃望宗，抑是毆打天天ＣＤＫ店員工，自難據上開證言為不利己○○之認
定。又證人陳雅雯、盧麗君均稱未目睹打架之經過，是亦不足以證明己○○犯罪。又
丙○○等六人係臨時起意殺黃望宗，事前並無此謀議，而丙○○等與天天ＣＤＫ店員
工互毆時，棍棒齊飛，情況緊張、混亂，己○○先被毆打倒地，其後又追趕莊威翔，
未毆打黃望宗，自難謂己○○與其餘被告有共同殺人之犯意聯絡及行為之分擔。此外
，復乏其他積極證據證明己○○確有前述殺人犯行，自屬不能證明其犯殺人罪。因而
撤銷第一審關於己○○殺人部分不當之判決，改為無罪之諭知，經核於法尚無違誤。
檢察官上訴意旨雖以證人徐偉剛於八十四年一月六日警訊時亦證稱己○○有持木棍毆
打彼等及黃望宗等語；證人盧麗君於八十四年一月六日警訊時亦指己○○係至天天Ｃ
ＤＫ店白吃白喝及打傷黃望宗等人之人等語。原判決對上述證言何以捨而不採，未
明理由，有判決不備理由及判決不適用法則之違法。又以己○○事實上非不能如同庚
○○、戊○○一般，折返參與毆打黃望宗，原判決認己○○未毆打黃望宗，亦嫌速斷
云云，指摘原判決違法。但查同一證人前後供述之證言彼此不能相容，則採信其部分
證言時，當然排除其他部分之證言，此為法院取捨證據法理上之當然結果，縱未於判
決理由內說明捨棄他部分證言，而僅說明採用某部分證言之理由，於判決本旨亦無影
響，難謂有判決不備理由之違法。本件證人徐偉剛、盧麗君前後所為己○○是否參與
毆打黃望宗之供述不一，原審採信其等所稱未參與之證詞，雖未說明捨棄其他部分證
言之理由，亦不能謂係理由不備或判決不適用法則。又被告己○○追打莊威翔折返後
，固可參與毆打黃望宗，但查無證據證明其有此犯行，已如前述，自不能以「非不能
參與毆打」為由，即推測其共犯本件殺人罪。檢察官上訴意旨任意指摘原判決違法，
尚難認為有理由，應予駁回。
據上論結，應依刑事訴訟法第三百九十七條、第三百九十八條第一款、第三百九十六
條第一項，刑法第二十八條、第二百七十一條第一項、第一百三十五條第一項、第五
十五條、第三十七條第一項、第二項，罰金罰鍰提高標準條例第一條，判決如主文。
中      華      民      國    八十八    年      六      月      三      日
                              最高法院刑事第五庭
                                  審判長法官  董  明  霈
                                        法官  丁  錦  清
                                        法官  賴  忠  星
                                        法官  林  茂  雄
                                        法官  王  居  財
      右正本證明與原本無異
                                              書  記  官
中      華      民      國    八十八    年      六      月      七      日
